臺灣臺南地方法院刑事判決
111年度金訴字第221號
公  訴  人  臺灣臺南地方檢察署檢察官
被      告  陳秀如


選任辯護人  陳旻沂律師
上列被告因詐欺等案件，經檢察官提起公訴（111年度營偵字第3
7號），本院判決如下：
    主  文
陳秀如無罪。
    理  由
一、本件公訴意旨略以：陳秀如於民國110年5月24日前某時加入
    真實姓名年籍不詳之之某詐欺集團成員所主持、操縱及指揮
    具有持續性、牟利性之詐欺集團犯罪組織，與自稱「黃泰元
    」之成年人及其他身分不詳之詐騙集團成年成員基於三人以
    上共同加重詐欺取財、提領匯入款項交付不明人士之掩飾犯
    罪所得去向之共同洗錢犯意，與參與洗錢犯罪組織之犯意聯
    絡，於110年5月24日前某時，將所申辦之京城商業銀行（下
    稱京城銀行）帳號000000000000號帳戶之資料提供予詐欺集
    團成員，供詐欺集團成員收受詐欺被害人匯入之款項，陳秀
    如並擔任車手依指示提領並交付匯入款項。該詐欺集團成員
    於取得陳秀如提供之上開金融帳戶資料後，即由其所屬之詐
    欺集團成員於110年4月間，透過臉書結識謝佩燁，即向謝佩
    燁佯稱：加入博奕平台後註冊會員可賺取利潤等語，致謝佩
    燁陷於錯誤，於同年5月24日10時15分，匯款新臺幣（下同
    ）300萬元至陳秀如上開京城銀行帳戶內。嗣後陳秀如即依
    「黃泰元」指示，於同日11時11分至臺南市○○區○○路000號
    京城銀行學甲分行臨櫃提領270萬元，再於同日16時30分至3
    1分至ATM分3次共提領9萬元後，於同日18時許，在臺南市○○
    區○○路000號學甲國中大門口前，交付與詐欺集團成員，以
    上開方式取得詐騙款項並提領該等款項掩飾匯入詐騙款項去
    向。嗣經謝佩燁察覺有異而報警，經警循線查悉上情。因認
    陳秀如所為係涉犯刑法第339條之4第1項第2款之三人以上共
    同犯詐欺取財、違反洗錢防制法第2條第2款而犯同法第14條
    第1項之洗錢、組織犯罪防制條例第3條第1項後段之參與犯
    罪組織罪嫌。
二、訊據被告陳秀如對於有將其所有之京城銀行帳戶資料提供給
    黃泰元、110年5月24日有告訴人匯款300萬元自上開帳戶中
    、被告有於110年5月24日分別臨櫃提領270萬及於同日16時3
    0分至31分至ATM分3次共提領9萬元後，於同日18時許，在臺
    南市○○區○○路000 號學甲國中大門口前，交付252萬與黃泰
    元指定之人收取等情固不否認，但否認有共同詐欺取財、洗
    錢及加入犯罪組織之犯行，辯稱：我覺得真的我不知道這件
    事情會變成這樣，我只是純粹想說買賣石頭，我不知道黃泰
    元真的騙我，如果知道他是這樣的人，打死我都不會讓他匯
    款這筆錢進來。被告選任辯護人則為被告辯護稱：「㈠被告
    是被黃泰元所騙，而同意幫他受領並提領款項，並無不法所
    有或犯罪之意思及行為，應不成立三人以上共同詐欺取財、
    洗錢及參與犯罪組織等罪：⑴衡諸一般經驗法則，被告若欲
    參加詐騙集團，理應是採取隱匿、較易逃避躲藏之方式，例
    如使用假名或使用新設之帳戶，或於犯罪得手之後便逃匿躲
    藏。⑵且依一般新聞媒體之案例及防詐騙宣導，均是將帳戶
    存摺、印章、提款卡及密碼都交付給他人使用之情形。⑶惟
    查本案，系爭帳戶是平日正常使用中之帳戶，尤其是供以運
    送貨物為業之同居人林富順的客戶匯入運費之用，也供被告
    按月繳納疫情紓困貸款10萬元本息之用，被告應無冒著被查
    獲、被警示停用之風險而仍提供給詐騙集團使用之可能!⑷再
    者，被告也未交出存摺、印章或提款卡（及密碼），故無參
    加詐騙集團之意思及行為，也未有此警覺。⑸且被告仍一如
    平常地在家生活，並未逃匿躲藏。⑹可見被告應是在不知情
    之狀況下，被黃泰元所騙而幫忙受款及提款，絕無參加詐騙
    集團之犯罪意思。㈡查被告是因原住福建省福州市，後來嫁
    到台灣來。而福州市以出產壽山石聞名，因此被告會往來於
    兩岸，並兼營代訂親友之機票、旅遊及石頭藝品買賣等。次
    查，被告是在福州認識台商黃泰元，他常至被告友人之店面
    泡茶聊天，因而熟識並產生信賴感，並曾因欲幫他代訂機票
    而取得其通行證等資料。而後來黃泰元以新台幣48萬元之價
    格購買石頭藝品，因熟識，故尚未付款即取走石頭。㈢本案
    係因黃泰元以微信通訊軟體聯絡被告，說他人在大陸，不方
    便受款及領款，而他的客戶會匯一筆300萬元，請被告提供
    帳戶幫忙受款，並於扣除48萬元石頭價金後，將252萬元領
    出並交給他另一位客戶，被告因前述之信任及未警覺等因素
    ，不疑有他，才同意提供帳戶並代為受款及領款交付，並無
    參加詐騙集團之犯罪意思。㈣又查，頃近南投縣竹山分局又
    通知被告前往指認黃泰元之口卡照片，但結果都不是被告在
    大陸所見到之人，因此可能是該人冒用黃泰元之名字。若此
    ，更可證明被告係遭欺騙、利用，並無與該人共同犯罪之事
    實，否則豈有明知、容許別人可以逃之夭夭，而自己卻坐等
    被查獲之理？㈤可見被告於主觀上並無任何不法所有、洗錢
    或參加詐騙集團之犯罪意思或犯罪行為故應不成立本案被訴
    之各項罪名」等語。
三、按犯罪事實應依證據認定之，無證據不得認定犯罪事實；又
    不能證明被告犯罪者，應諭知無罪之判決，刑事訴訟法第15
    4條第2項、第301條第1項分別定有明文。而認定犯罪事實所
　　憑之證據，雖不以直接證據為限，間接證據亦包括在內，然
    無論直接或間接證據，其為訴訟上之證明，須於通常一般之
    人均不致有所懷疑，而得確信其為真實之程度者，始得據為
    有罪之認定，倘其證明尚未達到此一程度，而有合理之懷疑
    存在，致使無從形成有罪之確信，根據罪疑唯輕、罪疑為有
    利被告之原則，即不得遽為不利被告之認定，最高法院76年
    臺上字第4986號著有判例可參。次按刑事訴訟法第161條第1
    項規定：檢察官就被告犯罪事實，應負舉證責任，並指出證
    明之方法。因此，檢察官對於起訴之犯罪事實，應負提出證
    據及說服之實質舉證責任。倘其所提出之證據，不足為被告
    有罪之積極證明，或其指出證明之方法，無從說服法院以形
    成被告有罪之心證，基於無罪推定之原則，自應為被告無罪
    判決之諭知，最高法院92年臺上字第128號亦著有判例可參
    。 
四、本件公訴人認被告陳秀如涉犯本件上揭罪行，無非以：被告
    於警詢及偵訊中之供述，承認有提供京城銀行之帳戶供黃泰
    元使用，並依黃泰元之指示提領匯入之款項，並交付與黃泰
    元指定之人，以及告訴人警詢之指述、相關匯款及提領款之
    證據資料為其依據。然查：
  ㈠本件有告訴人謝佩燁於警詢中之指述，以及告訴人與詐騙集
    團成員之LINE對話紀錄及告訴人匯款單，足認告訴人所稱，
    遭詐騙集團成員詐騙後，有依指示將300萬元匯入被告京城
    銀行之帳戶內等情，確為事實。另告訴人所匯入被告京城帳
    戶內的300萬元，經被告於110年5月24日臨櫃提領270萬元後
    ，再於同日分3次自ATM提領9萬元，此為被告所自承，並有
    京城銀行帳號000000000000號帳戶交易明細、京城銀行學甲
    分行臨櫃監視錄影畫面截圖、ATM監視錄影畫面截圖等證據
    資料在卷可佐，足認被告確實有將告訴人所匯入之款項提領
    。
　㈡被告否認提供帳戶資料給自稱為「黃泰元」之人，是參與「
    黃泰元」的詐騙集團，辯稱是因為被告以48萬元的價格販售
    壽山石藝品給「黃泰元」，「黃泰元」向被告稱有客戶要匯
    錢給他，請被告提供帳戶代為受領，並將其中48萬元作為「
    黃泰元」向被告購買壽山石藝品的價金，剩餘款項請被告領
    出後交給「黃泰元」的另一位客戶，並提出販賣的壽山石藝
    品照片以及「黃泰元」所提供的台胞證。關於被告販賣壽山
    石藝品給「黃泰元」乙節，被告僅提供壽山石藝品照片1張
    ，供稱所販賣給「黃泰元」的就是照片上的壽山石藝品。然
    由於販售的地點在大陸地區，被告所稱幫忙販賣的友人並無
    法傳喚到庭詰問，而被告偵查中原本承諾要提供被告與「黃
    泰元」間的對話紀錄，並未依約提出，於本院準備程序中對
    於未能提供對話紀錄則辯稱是因為手機更換，舊的手機裡的
    資料都沒了。是以，關於被告是否確實有販賣壽山石藝品給
    「黃泰元」乙節，被告事實上並未能提供證據料供本院認定
    。
  ㈢關於被告所提供給「黃泰元」的京城銀行帳戶，被告供稱該
    帳戶是平日正常使用中之帳戶，尤其是供以運送貨物為業之
    同居人林富順的客戶匯入運費之用，也供被告按月繳納疫情
    紓困貸款10萬元本息之用，並提出京城銀行帳戶存摺內頁影
    本為證。經檢視被告所提出之存摺內頁影本，自110年2月17
    日開始，每月固定有一筆3,200多元的放款支出，被告供稱
    該筆支出是繳交紓困貸款的本息；又被告存摺中，往來的交
    易頻繁，依據被告之供述，是他的同居人林富順從事貨運業
    的運費收入。由上揭情形所見，被告辯稱京城銀行帳戶為其
    日常使用的帳戶，可信為真實。又在被告提供帳戶資料給「
    黃泰元」，告訴人匯款之前，被告京城銀行的帳戶內，尚有
    餘額24,562元，此與提供帳戶供詐騙集團使用之人，一般都
    會先將帳戶內的存款事先提領出來，再將帳戶交給詐騙集團
    使用，以免自己的存款遭到詐騙集團提領或是將來帳戶被警
    示凍結而蒙受損失之情形有別。核諸一般經驗，被告若事前
    即知悉「黃泰元」是詐騙集團成員，而被告加入該詐騙集團
    ，需要提供金融帳戶作為詐騙被害人匯款之用，被告應該提
    供他人的金融帳戶，或至少是自己閒置的金融帳戶，而不是
    提供自己平日使用之金融帳戶，否則一旦東窗事發，被告即
    有遭查獲之風險，或被告自己的帳戶內存款也會跟著被凍結
    ，平增自己的損失。是以，被告選任辯護人上揭辯詞，亦非
    全然無據。
　㈣末查，依據被告之辯詞，告訴人跟他說，匯入他帳戶內的300
    萬元，扣除其中48萬元的壽山石藝品的價金後，餘款252萬
    元領出交給「黃泰元」的另一位客戶。然被告在臨櫃提領27
    0萬元時，自承向銀行行員表示，領款的目的是要開生技公
    司。依據京城銀行所檢送的帳戶基本資料所示，被告在開戶
    時，固然自述是生物科技公司負責人，然被告領款的目的與
    生技公司無關，何以被告要向銀行行員為不實之陳述？被告
    固辯稱，是怕說買賣石頭會要解釋很多，所以乾脆說是要開
    生技公司云云。銀行行員依據洗錢防制法的規定，對於提領
    款超過50萬元的人，依法必須要詢問取款目的並加以登記，
    然這樣的詢問，純屬紀錄而已，不會另作他用，也不會再繼
    續追問下去，是以被告大可以據實陳述，實在沒有必要對行
    員的詢問為不實陳述。
  ㈤綜上所述，被告辯稱是因為賣給「黃泰元」壽山石藝品，才
    會提供銀行帳號讓「黃泰元」匯款支付價金，然除了一張所
    謂的壽山石藝品照片外，並沒有任何證據資料可以證明確實
    有被告所說的這一件交易；而被告對於銀行行員詢問提款目
    的，故為不實之陳述，其動機、目的亦讓人不解，此為對被
    告不利之部分；反之，被告提供的京城銀行帳戶為其平日所
    使用之帳戶，繳交紓困貸款的本息、被告同居人貨運運費收
    入也是匯入此一帳戶，且在被告提供帳戶給「黃泰元」前，
    其帳戶內尚有存款餘額2萬多元，這一切都與一般提供帳戶
    給詐騙集團使用之情形有別。被告所辯與「黃泰元」交易壽
    山石藝品乙節，固然無法證明，但本案尚存有上揭提供帳戶
    與一般情形不同之處，本院再三斟酌，確實無法排除被告有
    遭人利用之情形，亦即本院無法形成被告確實有檢察官起訴
    之係涉犯刑法第339條之4第1項第2款之三人以上共同犯詐欺
    取財、違反洗錢防制法第2條第2款而犯同法第14條第1項之
    洗錢、組織犯罪防制條例第3條第1項後段之參與犯罪組織等
    犯行之確信。
五、綜上，本院對於被告有無檢察官起訴之犯行，未能形成無合
    理懷疑之確信，依前揭刑事訴訟法第154條第2項規定以及最
    高法院裁判意旨，既無法認定被告之犯罪事實，即應依刑事
    訴訟法第301條第1項前段規定，諭知被告無罪。
據上論斷，應依刑事訴訟法第301條第1項前段，判決如主文。
本案經檢察官蔡佳蒨提起公訴，檢察官陳冠霖到庭執行職務。
中　　華　　民　　國　　111 　年　　7 　　月　　12　　日
　　　　　　　　　刑事第六庭  審判長法  官  高如宜  
　　　　　　　　　
                  　　　　　　　　　法  官  陳鈺雯
　　　　　　　　　
　　　　　　　　　                  法　官　鄭銘仁
以上正本證明與原本無異。
如不服本判決應於收受本判後20日內向本院提出上訴書狀，並應
敘述具體理由。其未敘述上訴理由者，應於上訴期間屆滿後20日
內向本院補提理由書狀（均須按他造當事人之人數附繕本）「切
勿逕送上級法院」。
  　　　　　　　　　　　    　　　　書記官　陳姝妤
中　　華　　民　　國　　111 　年　　7 　　月　　14　　日